【裁判字號】    95,訴,776
【裁判日期】    951016
【裁判案由】    拆屋還地等
【裁判全文】
臺灣板橋地方法院民事判決               95年度訴字第776號
原      告  丁○○
訴訟代理人  戊○○
被      告  乙○○
            己○○
共      同
訴訟代理人  陳鄭權律師
複 代理 人  丁俊和律師
上列當事人間拆屋還地等事件，經本院於民國95年10月2 日言詞
辯論終結，判決如下：
    主  文
被告乙○○應將坐落臺北縣三重市○○○段大有小段十之二六地
號土地上，如複丈成果圖斜線部分所示，面積貳拾肆平方公尺之
地上物拆除，並將該部分土地返還原告。
被告己○○應給付原告新臺幣壹拾壹萬貳仟玖佰貳拾捌元。
被告乙○○應自民國九十五年二月二十八日起至將上開地上物拆
除，並將該部分土地返還原告之日止，按月給付原告新臺幣壹仟
玖佰壹拾陸元。
原告其餘之訴駁回。
訴訟費用由被告負擔。
本判決第一項、第三項於原告分別以新臺幣參拾萬元、伍仟元為
被告乙○○供擔保後，得為假執行。但被告乙○○如於執行標的
物拍定、變賣或物之交付前，各以新臺幣捌拾柒萬參仟貳佰陸拾
肆元、壹萬肆仟參佰柒拾元為原告預供擔保，或將請求標的物提
存，得免為假執行。
本判決第二項於原告以新臺幣肆萬元為被告己○○供擔保後，得
為假執行。但被告己○○如於執行標的物拍定、變賣或物之交付
前，以新臺幣壹拾壹萬貳仟玖佰貳拾捌元為原告預供擔保，或將
請求標的物提存，得免為假執行。
原告其餘假執行之聲請駁回。
    事實及理由
一、程序方面：原告於訴狀送達後，將訴之聲明第1 項由「被告
    乙○○應將坐落臺北縣三重市○○○段大有小段10-26 地號
    土地上，如圖紅色部分，面積24.68平方公尺（計7.5坪，以
    實測為準）之地上物拆除，並將該部分土地返還原告。」變
    更為「被告乙○○應將坐落臺北縣三重市○○○段大有小段
    10-26 地號土地上，如複丈成果圖斜線部分所示，面積24平
    方公尺之地上物拆除，並將該部分土地返還原告。」，屬減
    縮應受判決事項之聲明，核其請求之基礎事實同一，且不甚
    礙被告之防禦及訴訟之終結，況被告於上開訴之變更並無異
    議，而為本案之言詞辯論，視為同意變更，依民事訴訟法第
    255 條第1 項第1 、2 、3 、7 款及第2 項之規定，應予准
    許。
二、原告主張：
  (一)被告己○○、乙○○明知門牌為臺北縣三重市○○○路433
    號之地上物（下稱系爭建物，原係被告己○○所有，於民國
    94年間賣予被告乙○○）對於原告所有坐落三重市○○○段
    大有小段10-26 地號土地（下稱系爭土地）有無權占用之侵
    權事實，雙方猶行買賣移轉。更甚者，被告乙○○未經原告
    同意，竊占原告土地搭建鷹架整修系爭建物外牆，又對原告
    於其雙方買賣移轉前後所催告之存證信函亦置之不理，如此
    蠻橫行徑，明顯蓄意侵害原告權益，致原告所有權之行使受
    有損害，原告爰依民法第767 條規定，本於所有權之行使提
    起訴訟，訴請被告拆除占用之地上物，並將土地返還原告。
  (二)被告己○○、乙○○，先後無權占用系爭土地，當可獲得相
    當於租金之利益，並致原告受有相當於租金之損害，原告自
    得請求被告返還原告相當於租金之不當得利。依系爭土地所
    在租金行情計，每坪每月為新臺幣（下同）400 元，依無權
    占用面積7.5坪計算，每個月總額為3,000元；故被告己○○
    應返還原告不當得利金額自90年4月1日起，迄95年2 月移轉
    予被告乙○○為止，計4年11個月，總金額為177,000元。另
    被告乙○○，則自95年3月1日起，迄拆屋還地點交完成日止
    ，按月給付原告3,000 元之不當得利等語。併為聲明：1.被
    告乙○○應將坐落臺北縣三重市○○○段大有小段10-26 地
    號土地上，如複丈成果圖斜線部分所示，面積24平方公尺之
    地上物拆除，並將該部分土地返還原告。2.被告己○○應返
    還原告自90年4 月1 日起至95年2 月28日止之不當得利（按
    系爭土地每坪月租400 元計算）；另被告乙○○則自95年3
    月1 日起至拆屋還地點交完成日止，依前述計算金額按月返
    還原告之不當得利。3.原告願供擔保，請准宣告假執行。
三、被告則以：
  (一)被告乙○○所占有原告系爭土地計面積24平方公尺之之系爭
    建物，乃被告己○○於78年間在其所有之臺北縣三重市二重
    埔大有小段10-1地號土地所建築，後被告己○○於89年11月
    10日與原告及斯時其他共有人（即臺北縣三重市二重埔大有
    小段10-1、10-2地號等二筆土地之共同所有權人）協議將臺
    北縣三重市二重埔大有小段10-1、10-2二筆土地分割為包含
    三重市二重埔大有小段10-26 地號及三重市二重埔大有小段
    10-27 地號等二筆土地在內等共計13筆土地，並於90年3 月
    30日辦理土地移轉登記完畢，當初被告己○○與上開土地共
    同人（含原告）本以維持被告己○○於78年即已蓋好之系爭
    建物與其坐落土地方式而為分割，以免土地分割後需將系爭
    建物拆除，惟斯時因地政機關規劃地藉圖之疏失，致使被告
    己○○所建之系爭建物在分割後，竟占有分割後他人之分得
    土地（即原告所有之大有小段10-26 地號土地），而非全坐
    落在被告己○○所分得之大有小段10-27 地號土地。
  (二)按協議分割之土地所有權，本由協議人間互負土地返還之責
    ，系爭建物與其坐落之土地本為同一所有權人即被告己○○
    所有，後被告己○○將系爭建物賣給被告乙○○後移轉於被
    告乙○○，而依土地分割協議將系爭建物原坐落之24平方公
    尺土地（協議分割後為大有小段10-26 地號土地）移轉給原
    告，是本案明顯自為民法425-1 條所規定土地及其土地上之
    房屋同屬一人所有，將土地及房屋同時或先後讓與相異之人
    之情形，依上開法律規定及最高法院判決所載要旨，被告之
    占有原告系爭土地自非無權占有，且亦無不當得利或侵權行
    為之可言等語，資為抗辯。併為聲明：1.原告之訴及假執行
    之聲請均駁回。2.如受不利判決，被告願供擔保請准宣告免
    為假執行。
四、原告主張：系爭土地為原告所有，被告乙○○所有系爭建物
    （原係被告己○○所有，於94年間賣予被告乙○○）無權占
    用系爭土地，如複丈成果圖斜線部分所示，面積24平方公尺
    等語，並有侵占面積圖、土地登記謄本、地籍圖、照片、不
    動產買賣契約書（見本院卷第14頁、第16至29頁、第149至1
    50頁）為證，復經本院會同臺北縣三重地政事務人員至現場
    勘驗，製有勘驗筆錄暨複丈成果圖在卷可憑（見本院卷第11
    6 至122 頁），且為被告所不爭執。是原告此部分之主張，
    堪信實在。
五、原告主張：系爭土地為原告所有，被告乙○○所有系爭建物
    （原係被告己○○所有，於94年間賣予被告乙○○）無權占
    用系爭土地，如複丈成果圖斜線部分所示，面積24平方公尺
    等語。被告則辯稱：系爭建物係被告己○○於78年間在其所
    共有之土地所建築，被告己○○於89年11月10日與原告及其
    他共有人協議將共有之土地以維持被告己○○於78年即已蓋
    好之系爭建物與其坐落土地方式而為分割，惟因地政機關規
    劃地藉圖之疏失，致使被告己○○所建之系爭建物在分割後
    ，竟占有分割後他人之分得土地（即原告所有之系爭土地）
    。系爭建物與其坐落之土地本為同一所有權人即被告己○○
    所有，後被告己○○將系爭建物賣給被告乙○○後移轉於被
    告乙○○，而依土地分割協議將系爭建物原坐落之24平方公
    尺土地（協議分割後為大有小段10-26 地號土地）移轉給原
    告，自為民法425-1 條所規定土地及其土地上之房屋同屬一
    人所有，將土地及房屋同時或先後讓與相異之人之情形，被
    告之占有原告系爭土地自非無權占有，且亦無不當得利或侵
    權行為之可言等語。經查：
  (一)按以無權占有為原因，請求返還土地者，占有人對土地所有
    權存在之事實無爭執，而僅以非無權占有為抗辯者，土地所
    有權人對其土地被無權占有之事實無舉證責任，占有人自應
    就其取得占有係有正當權源之事實證明之（最高法院85年度
    臺上字第1120號判決意旨參照）。本件系爭土地為原告所有
    ，既為被告所不爭執，被告僅以非無權占有為抗辯，則依上
    開說明，被告自應就其取得占有係有正當權源之事實證明之
    。
  (二)系爭建物係被告己○○所購得，系爭建物之基地係屬分別共
    有之土地（即臺北縣三重市二重埔大有小段10-1、10-2地號
    等二筆土地，被告己○○為持分所有權人），被告己○○於
    89年1 月22日與原告及其他共有人協議將該共有之土地予以
    合併後，依據各持分所有權人所占產權面積之比率及應負擔
    私設道路（供不特定人通行）面積，規劃如附件圖說，並簽
    立協議書及該附件圖說，由各持分所有權人簽章同意依協議
    書及該附件圖說內容分割。另被告己○○於89年9 月19日與
    原告及其他共有人協議將該共有之大有小段10-1地號土地一
    筆分割如附圖，經地政機關於90年3 月30日據以辦理共有物
    分割登記後，被告己○○所建之系爭建物占有原告所有之系
    爭土地（即大有小段10-26 地號土地），如複丈成果圖斜線
    部分所示，面積24平方公尺。嗣於94年11月23日被告己○○
    將系爭建物賣予被告乙○○，而移轉登記為被告乙○○所有
    等情，為兩造所不爭執，並有89年1 月22日之協議書及該附
    件圖說、異動索引、89年9 月19日之協議書及附圖、房屋稅
    證明書、不動產買賣契約書、土地登記謄本（見本院卷第16
    至29頁、第79至81頁、第108 至114 頁、第149 至150 頁）
    為證，堪信屬實。矧依被告己○○與原告及其他共有人於89
    年1 月22日及89年9 月19日所為之協議內容觀之，並無記載
    如被告所辯：被告己○○於89年11月10日與原告及其他共有
    人協議將共有之土地以維持被告己○○於78年即已蓋好之系
    爭建物與其坐落土地方式而為分割之事實。又被告己○○為
    實際參與上開二次協議之人，其於95年10月2 日言詞辯論時
    亦僅稱：．．．分割協議的人是我，協議書上我有蓋章，但
    當時土地上只有我一個人的房子在上面，沒有其他房子等語
    ，並未提及於協議書之外，另有口頭協議如被告所辯：被告
    己○○於89年11月10日與原告及其他共有人協議將共有之土
    地以維持被告己○○於78年即已蓋好之系爭建物與其坐落土
    地方式而為分割之事實。本件有關系爭土地之分割協議內容
    ，既為兩造所不爭執，且經地政機關據以辦理共有物分割登
    記如上，從而，被告仍請求訊問證人甲○○及丙○○，以證
    明原告確有與被告己○○約定相互以分割前土地建物現狀情
    形賦於彼此所占有土地之使用權，及上開約定效力及於被告
    乙○○之事實，即無必要。是被告此部分之抗辯，即屬無據
    ，尚非可採。
  (三)按本院48年臺上字第1457號判例係指土地及房屋同屬一人，
    而將土地及房屋分開同時或先後出賣時，應推斷土地承買人
    默許房屋承買人繼續使用基地而言。與本件無權占有土地建
    造房屋，其後房屋出賣與他人之情形不同，自不能謂被上訴
    人已知他人蓋有房屋，及後拍賣時未有所主張，即認為已容
    忍地上建物之存在而默許繼續使用系爭土地（最高法院64年
    台上字第110 號判例意旨參照）。顯係以讓與前房屋所有人
    就該土地之使用具有合法權源為前提，倘讓與前房屋所有人
    係無權占用該土地，縱嗣後將房屋所有權移轉予他人，或土
    地所有人將土地所有權移轉予他人，則仍應認並無民法第42
    5 條之1 規定之適用。本件被告己○○自陳：其於購買系爭
    建物時已知系爭建物之基地係屬分別共有之土地（被告己○
    ○為持分所有權人），並無其餘共有人出具同意系爭建物使
    用該基地之證明等語（見本院卷第163 頁），足見被告己○
    ○並非系爭建物基地之單獨所有權人，且未得系爭建物基地
    之其餘共有人之同意由被告己○○之系爭建物單獨使用基地
    ，被告己○○自屬無權占有系爭建物之基地，則依上開說明
    ，已難認有適用民法第425 條之1 規定之餘地。況另依最高
    法院89年度臺上字第482 號判決意旨：「分管契約於共有人
    間之效力而言，分管後，共有人雖仍維持共有之關係，但得
    依分管內容，就共有物之分管部分，為使用收益及管理，即
    取得管理權。如共有人依分管契約在分管之特定部分土地上
    興建房屋，於共有物分割確定，雖共有關係已消滅，惟共有
    人占有共有土地之特定部分適分歸其取得，則共有人在分管
    之特定部分土地上所興建之房屋與其基地同屬一人，而將土
    地及房屋分開或先後出賣與二人時，房屋性質上不能與基地
    使用權分離存在，於此情形應認基地買受人於買受之初，即
    有默認房屋買受人有權繼續使用基地，自難謂無權占有。」
    ，系爭土地於90年3 月30日分割前，並非屬被告己○○單獨
    所有，且被告己○○亦未獲其餘共有人之同意使用，嗣於90
    年3 月30日經分割確定後，被告己○○之系爭建物所占用系
    爭土地之特定部分，又非適分歸被告己○○單獨取得，顯無
    所謂土地上所興建之房屋與其基地同屬一人之情形可言，依
    上開判決意旨反面解釋，自亦應認無民法第425 條之1 規定
    之適用甚明。被告己○○於系爭土地分割前後，既均屬無權
    占有系爭建物之基地，則其於分割後，將系爭建物賣予被告
    乙○○，而移轉登記為被告乙○○所有，就被告乙○○而言
    ，仍屬無權占有系爭建物之基地。是被告辯稱：系爭建物與
    其坐落之土地本為同一所有權人即被告己○○所有，後被告
    己○○將系爭建物賣給被告乙○○後移轉於被告乙○○，而
    依土地分割協議將系爭建物原坐落之24平方公尺土地（協議
    分割後為大有小段10-26 地號土地）移轉給原告，自為民法
    425-1 條所規定土地及其土地上之房屋同屬一人所有，將土
    地及房屋同時或先後讓與相異之人之情形，被告之占有原告
    系爭土地自非無權占有，且亦無不當得利或侵權行為之可言
    等語，洵屬無據，殊非可採。
  (四)基上，被告乙○○、己○○無權占有系爭土地，且被告乙○
    ○就系爭土地上之系爭房屋有實質上及事實上處分權。按「
    所有人對於無權占有或侵奪其所有物者，得請求返還之。」
    ，民法第767 條前段定有明文。從而，原告依民法第767 條
    之規定，請求被告乙○○應將坐落臺北縣三重市○○○段大
    有小段10-26 地號土地上，如複丈成果圖斜線部分所示，面
    積24平方公尺之地上物拆除，並將該部分土地返還原告，為
    有理由，應予准許。
六、按「無法律上之原因而受利益，致他人受損害者，應返還其
    利益。雖有法律上之原因，而其後已不存在者，亦同。」，
    民法第179 條定有明文。又依不當得利之法則請求返還不當
    得利，以無法律上之原因而受利益，致他人受有損害為其要
    件，故其得請求返還之範圍，應以對方所受之利益為度，非
    以請求人所受損害若干為準，無權占有他人土地，可能獲得
    相當於租金之利益為社會通常之觀念，是被上訴人抗辯其占
    有系爭土地所得之利益，僅相當於法定最高限額租金之數額
    ，尚屬可採，最高法院61年臺上字第1695號判例亦著有明文
    。本件被告無使用權源，擅自占用系爭土地，自屬無法律上
    原因而受利益，原告因而受有無法使用系爭土地之損害，是
    原告依不當得利之法律關係，請求被告返還自起訴前5 年起
    算相當於系爭土地租金之利益，自屬有據。復按城市地方土
    地之租金以不超過其申報地價年息百分之十為限，亦為土地
    法第105條、第97條第1項所明定。又土地法施行法第25條規
    定，土地法第97條第1 項所謂土地價額依法定地價，又土地
    法第148 條規定，土地所有權人依本法所申報之地價，為法
    定地價，則土地法第97條第1 項所謂土地申報價額即指該土
    地之申報地價而言。經查系爭土地於89年7 月之申報地價為
    每平方公尺9,591元；93年1月之申報地價為每平方公尺9,57
    8 元，有原告所提出之系爭土地之土地登記謄本及地價謄本
    （見本院卷第16、104 頁）附卷可稽。且系爭土地上搭建門
    牌號碼為臺北縣三重市○○○路433 號房屋，其第1 、2 、
    3 層（為加強磚造）之面積均為24平方公尺，坐落於臺北縣
    三重市○○○路上，交通便利，系爭土地鄰近係店面，人口
    密集等情，業據原告提出土地登記謄本1 份、照片4 張（見
    本院卷第16頁、第103 至104 頁）為證，復經本院依職權勘
    驗現場屬實，且為兩造所不爭執，堪信實在。依被告己○○
    、乙○○間之不動產買賣契約書第2 條5 項（見本院卷第14
    9 頁）規定，系爭建物係由被告己○○於95年2 月28日交付
    被告乙○○占有使用。原告主張：系爭建物所占用之系爭土
    地面積，應按月以3,000 元計算等語，雖為被告所不爭執。
    惟依土地法第105 條、第97條第1 項之規定，城市地方土地
    之租金以不超過其申報地價年息百分之十為限（即9,591 元
    ×24㎡×10﹪×1/12=1,918元或9,578 元×24㎡×10﹪×1/
    12=1,916元，元以下四捨五入，下同），故本件仍應認原告
    之請求於其申報地價年息百分之十範圍內始得准許，逾此部
    分，因違背土地法之規定，而無請求權，應予剔除。系爭建
    物之基地自90年4 月1 日起至92年12月31日止之33個月期間
    ，被告己○○所享有相當於租金之利益為63,301元（9,591
    元×24㎡×10﹪×33/12=63,301元）；自93年1 月1日 起至
    95年2 月27日止之2 年1 月27日期間，被告己○○所享有相
    當於租金之利益為49,627元（9,578 元×24㎡×10﹪×2 ＋
    9,578 元×24㎡×10﹪×58/365=49,627 元），是被告己○
    ○所享有相當於租金之利益計為112,928 元（63,301元＋49
    ,627元）。另自95年2 月28日起至拆屋還地點交完成日止，
    被告乙○○所享有相當於租金之利益為每月1,916 元。從而
    ，原告依民法第179 條之規定，請求被告己○○應給付原告
    112,928 元及請求被告乙○○自95年2 月28日起至拆屋還地
    點交完成日止，按月給付原告1,916 元，為有理由，應予准
    許，逾此範圍之請求，為無理由，應予駁回。
七、兩造分別陳明願供擔保請准宣告假執行或免為假執行，就原
    告勝訴部分，經核並無不合，爰各酌定相當之擔保金額，予
    以准許。至原告敗訴部分，其假執行之聲請即失所附麗，應
    予駁回。
八、本件事證已臻明確，兩造其餘攻擊、防禦方法及舉證，經本
    院審酌後，認對於判決結果均無影響，爰不一一論述，併此
    指明。
據上論結，本件原告之訴一部為有理由，一部為無理由，依民事
訴訟法第79條、第390條第2項、第392條，判決如主文。
中    華    民    國    95    年    10    月    16    日
                  民事第一庭    法  官  楊千儀
以上正本證明與原本無異。
如對本判決上訴，須於判決送達後20日內向本院提出上訴狀（需
按他造人數附繕本）。
中    華    民    國    95    年    10    月    16    日
                                書記官  簡青根


司法院資訊處製作；財團法人民間司法改革基金會備份。
